【裁判字號】    89,訴,157
【裁判日期】    891207
【裁判案由】    有關土地事務
【裁判全文】
臺中高等行政法院判決                              八十九年度訴字第一五七號
                              .
    原      告  乙○○
                丙○○
                丁○○
    兼右三人    甲○○
    被      告  臺中縣政府
    代  表  人  戊○○
    訴訟代理人  陳紋速
右當事人間因有關土地事務事件，原告不服內政部中華民國八十九年六月廿二日台（
八九）內訴字第八九○四一八二再訴願決定，提起行政訴訟。本院判決如左：
    主  文
再訴願決定、訴願決定及原處分均撤銷。
被告對於原告中華民國八十七年五月一日申請之土地變更編定類別事件（八十七年五
月一日府字第一○八八四一號收文）應作成就坐落台中縣沙鹿鎮○○段六四七土地內
如附圖所示Ａ部分面積○．六三四八公頃准由山坡地保育區暫未編定用地變更為同區
丙種建築用地之行政處分。
訴訟費用由被告負擔。
    事  實
一、事實概要：
    原告等四人於民國（下同）八＋六年六月五日檢具被告所屬水土保持機關核發之
    七十一年八月十三日七一府農水字第一二六八八號函所示山坡地平坦地水土保持
    證明書及相關證明文件，向被告機關申請就坐落台中縣沙鹿鎮○○段六四七地號
    土地，面積○．六六五四公頃，由山坡地保育區暫未編定用地變更編定為同區丙
    種建築用地。經被告受理後，認部分證件未齊備，乃通知原告等逐一補正，嗣原
    告於八十七年五月一日補正完成後，申請續辦變更編定，惟內政部於八十七年十
    月八日召開申請用地變更編定丙種建築用地有關事宜會議，決議：關於「山坡地
    開發建築管理辦法」發布前，經水土保持機關受理並核發「水土保持證明」或「
    地勢平坦免水土保持證明」，據以申請變更編定為丙種建築用地者，應俟行政院
    核示後再據以辦理。嗣內政部函示暫停辦理。被告機關復經請示後，以八十八年
    八月十六日八八府地用字第二三二五三七號函復原告等稱：本件土地變更編定案
    ，於內政部八十七年十一月十八日台（八七）內地字第八七八三六一一號函示暫
    停辦理前，尚未核准變更編定，仍屬處理程序尚未終結之案件，．．．不再繼續
    辦理。原告不服，提起訴願、再訴願迭遭駁回，乃提起本件行政訴訟。
二、兩造聲明：
  (一)原告聲明：如判決主文所示。
  (二)被告聲明：原告之訴駁回。
三、兩造之爭點：
  (一)原告主張之爭點及理由：
    基於法治國家內涵之信賴保護原則，行政法規之適用原則上不溯及既往，是為
      「實體從舊程序從新」原則，而中央法規標準法第十八條規定之從新從優原則
      ，乃上開原則之例外。為保障人民之權利，於聲請許可案件時，在處理程序終
      結前，採從新從優之原則，應視各個具體案件，依其性質，決定適用行為時法
      或新法規。從而，舊法有利於當事人時，仍應適用舊法，核先說明。
    本件原告甲○○等四人於八十六年六月五日檢具被告所屬水土保持機關核發之
      七十一年八月十三日七一府農水字第一二六八八號函：山坡地平坦地水土保持
      證明書及相關文件，向被告機關申請前揭系爭土地由山坡地保育區暫未編定用
      地變更編定為同區丙種建築用地，依七十年四月二十二日修正發布之「非都市
      土地使用管理管制規則」第九條附表二說明七規定，山坡地保育利用範圍內之
      土地，變更編定為丙種建築用地，應檢附水土保持證明，及行政院七十二年八
      月十五日台七二內字第一五０六二號函示：「其據以申請變更為丙種建築用地
      之案件，地政機關仍應繼續予以處理」，內政部亦先後函示：「於山坡地開發
      建築管理辦法發布施行前（七十二年七月七日），業經水土保持機關受理，不
      論於該辦法發布前或後取得經水土保持機關核發之水土保持證明或地勢平坦免
      水土保持證明者：：均有上開院函之適用」。本件原告申請變更編定案件後，
      歷經被告機關指示，多次補件、更正、分割及各相關單位實質審查之會審程序
      ，迄至八十七年十月間會審完竣，並由承辦人員簽呈核准（被告機關八十八年
      七月七日八八府地用字第一九七六四四號函參照，見被告答辯狀證十五），依
      此，被告機關該時本應依行為時法令（含行政命令），及信賴保護原則，許可
      原告等變更為丙種建築用地編定之申請，而將系爭土地變更編定為丙種建築用
      地，詎料，被告機關竟拒不為核准變更編定之處分，一再拖延，終至事後行政
      院以八十八年三月十七日台八十八內一一０四七號函停止適用前揭行政院七十
      二年八月十五日台七二內字第一五０六二號函，並經內政部八十八年四月一日
      台內地字第八八０四二七六號函轉前揭行政院停止適用函，下達各縣市政府，
      而生停止受理變更使用編定申請之效力，查被告機關於實質審查應核准原告之
      申請案後，一再拖延，最後方以八十八年六月十一日府地用字第一七二八九七
      號函通知原告，本件不再繼續辦理，顯然有違信賴保護原則、誠信原則及法律
      不溯及既往等原則。
    本件原告於八十六年六月五日即申請變更土地使用編定，被告機關受理後，屢
      以不同理由要求原告補件、補正各事項。原告一一補正後於八十七年五月就該
      宗土地內使用部分面積測量完竣再洽被告機關續辦，被告機關又依「台灣省非
      都市土地變更編定執行要點」第八點填具非都市土地變更編定審查表，重複會
      審，拖延時日，遲至八十七年十月間始審核完竣，各單位均無意見。此時，被
      告機關理當即依該時法令為核准變更編定之處分，惟被告機關因內政部地政司
      於八十七年十月八日召開「研商山坡地開發建築管理辦法發布實施前，經水土
      保持機關受理並核發水土保持證明或地勢平坦免水土保持證明申請用地變更編
      定為丙種建築用地有關事宜」會議（下稱內政部會議）結論之影響，對於實體
      上業經被告機關實質審查通過，且程序上依該時法令應即核准變更編定之原告
      申請案，遲遲不為變更編定之處分，直至行政院函文停止延用前令函，始於八
      十八年六月十一日日通知原告因程序變更不再繼續辦理，原告應得之權利（或
      法律上利益）竟因程序變更而喪失，然被告機關受理原告申請案延宕二年，衡
      之行政程序法第五十一條之規定，被告機關拒絕核准原告變更編定之申請，程
      序上顯有未當，且將拖延核准之程序不利益全部歸由原告一方負擔，亦顯然有
      違誠信原則及正當行政程序之要求。
  (二)被告主張之爭點及理由：
    依七十年四月二十二日修正發布之「非都市土地使用管制規則」第九條附表二
      說明七規定，山坡地保育利用範圍內之土地，變更編定為丙種建築用地，應檢
      附水土保持證明。嗣後「山坡地開發建築管理辦法」於七十二年七月七日發布
      施行，配合該辦法之發布，內政部於七十三年十一月五日修正上開管制規則，
      規定山坡地範圍內各使用區土地，應依山坡地開發建築管理辦法之規定申請開
      發建築，並於雜項工程完工查驗合格後，檢附證明文件申請變更編定為允許之
      用地。至於「山坡地開發建築管理辦法」發布實行前，業經水土保持機關受理
      並核發水土保持證明者，依行政院七十二年八月十五日台七十二內字第一五０
      六二號函示，其據以申請變更為丙種建築用地之案件，地政機關仍應繼續予以
      處理。嗣後基於行政院上開函示，內政部先後函示，於山坡地開發建築管理辦
      法發布施行前業經水土保持機關受理，不論於該辦法發布前或後取得水土保持
      機關核發之水土保持證明或地勢平坦免水土保持證明者，或於該辦法發布前經
      核可開挖整地並取得雜項使用執照者，均有上開院函之適用。另關於山坡地開
      發建築管理辦法施行後，依山坡地保育利用條例施行細則第十二條規定提出申
      請一般建築使用核可開挖整地，並取得水土保持證明者，經行政院八十六年五
      月二日台八十六內字第一七四七九號函示，同意照內政部會商結論辦理，即得
      據以申請變更編定為丙種建築用地（上開函示均自國八十八年三月十七日起停
      止適用），合先敘明。
    本件原告甲○○等四人於八十六年六月五日檢具被告所屬水土保持機關核發之
      七十一年八月十三日七一府農水字第一二六八八號函山坡地平坦地水土保持證
      明書及相關證明文件，向被告機關申請沙鹿鎮○○段六四七地號土地，面積０
      ．六六五四公頃，由山坡地保育區暫未編定用地變更編定為同區丙種建築用地
      。經被告機關受理及書面審核後，因部分證件未齊備，遂以八十六年六月十六
      日八六府地用字第一四七八一四號函、八十六年八月二十八日八六府地用字第
      二二四一０九號及八十六年九月九日八六府地用字第二四一五八九號函通知補
      正在案。嗣原告將相關文件補齊後，被告機關以八十六年十月二日八六府地用
      字第二五四二三一號函請各相關單位於八十六年十月十四日前往實地勘查，並
      於會勘後簽會各單位就會勘結果表示意見，始查該筆土地部分為道路且面臨之
      道路尚未施工完竣，而原告係就整筆土地辦理變更編定為同區丙種建築用地與
      使用現況未符，被告機關遂以八十六年十二月十八日八六府地用字第三三八三
      六０號函通知原告依臺灣省政府地政處八十一年十二月三十一日八一地四字第
      八七二一號函規定：「．．．本案應屬一宗土地申請部分變更編定，請先向所
      轄地政事務所申請使用面積測量，．．．。」嗣原告於民國八十七年五月就該
      宗土地內使用部份面積測量完竣再洽被告機關續辦，被告機關遂依前開規定填
      具變更編定審查表，並洽請相關單位進行會審，並無原告所稱刁難、推諉之情
      事。
    惟內政部於八十七年十月八日（本案尚未完成變更編定程序時）召開「研商『
      山坡地開發建築管理辦法』發布實施前，經水土保持機關受理並核發『水土保
      持證明』或『地勢平坦免水土保持證明』申請用地變更編定為丙種建築用地有
      關事宜」會議，於會議中決議：關於「山坡地開發建築管理辦法」發布前，經
      水土保持機關受理並核發「水土保持證明」或「地勢平坦免水土保持證明」，
      據以申請變更編定為丙種建築用地者，應俟內政部簽奉行政院核定後辦理，各
      縣市政府如已受理案件，亦應俟行政院核示後再據以辦理。被告機關與會人員
      遂依會議決議事項簽呈與會報告，就被告機關所受理上開申請案件簽依上開會
      議決議事項辦理。並層請釋示，始函告原告不再辦理，處理過程並無違誤。
    本案變更編定完成會審，但尚未完成變更編定程序之際，適逢內政部召開相關
      會議，被告係依會議決議辦理。另關於同段六五０地號土地變更編定之辦理情
      形，被告機關均依法處理，並無原告所稱「證明文件完全相同，卻迅速奉准」
      之情事。
    理  由
一、按行政法上所謂信賴保護原則，係指倘若行政行為罔顧人民值得保護之信賴，而
    使其遭受不可預計之負擔或喪失利益，而且並非基於保護或增進公共利益所必要
    或因人民有忍受之義務時，則此種行政行為不得為之。此一原則包括三個要件，
    即信賴基礎、信賴表現、信賴值得保護，此外尚需不造成公益之重大損害。其表
    現在法律之適用上即為法律不溯及既往之要求。
二、本件原告等申請之土地變更編定類別事件，其過程如事實概要欄所載，為兩造所
    不爭執，本件之爭點乃在於本件有無信賴保護原則之適用？首按建築法第九十七
    條之一規定：山坡地建築管理之辦法由內政部定之，內政部因而發布「山坡地開
    發建築管理辦法」，嗣行政院關於山坡地保育利用範圍內之土地，申請變更編定
    為丙種建築用地事宜函示：「在七十二年七月七日山坡地開發建築管理辦法發布
    施行前，業經水土保持機關核發水土保持證明者，其據以申請變更為丙種建築用
    地之案件，地政機關仍應繼續予以處理。」有被告提出之行政院七十二年八月十
    五日台七十二內字第一五０六二號函示影本在卷可考。據此，內政部先後函示，
    於山坡地開發建築管理辦法發布施行前業經水土保持機關受理，不論於該辦法發
    布前或後取得水土保持機關核發之水土保持證明或地勢平坦免水土保持證明者，
    或於該辦法發布前經核可開挖整地並取得雜項使用執照者，均有上開院函之適用
    。另關於山坡地開發建築管理辦法施行後，依山坡地保育利用條例施行細則第十
    二條規定提出申請一般建築使用核可開挖整地，並取得水土保持證明者，經行政
    院八十六年五月二日台八十六內字第一七四七九號函示，同意照內政部會商結論
    辦理，即得據以申請變更編定為丙種建築用地。上開行政院函示均自國八十八年
    三月十七日起始停止適用，亦有該院同日發文之台八十八內字第一一○四七號函
    附原處分卷內可稽。查原告等當時係於因信賴上開法規命令之現存法秩序，乃於
    八十六年六月五日據以提出本件申請，其信賴基礎及信賴表現均無庸置疑，而其
    信賴又屬正當且無不值得保護之情事，應認為合乎首揭信賴保護原則之三要件。
    另關於法律不溯及既往原則，學說上將法律溯及既往分為兩種類型，即真正的溯
    及既往及不真正的溯及既往。前者指新法對已完成之事實產生溯及之效力，反之
    後者則係指對未完成之事實而言。基於法治國家法安定性，及人民對既存法律秩
    序之信賴保護，前者為法所不許，至為顯然。至於後者，原則上雖非法所不許，
    但若適用新法而使關係人因信賴舊法，而遭受無法預測之重大損失時，除非基於
    維護重大的公共利益的考量，非適用新法不可外，應保護人民之信賴利益，而不
    許溯及適用。本件山坡地申請變更編定為丙種建築用地，原告等申請案件繫屬中
    ，且已會審完畢，主管機關內政部突於八十八年三月十七日，函示停止適用先前
    實施十餘年之標準，顯然屬於後一類型。依前述內政部會議紀錄所載，此一函示
    固有「避免山坡地開發建築不當造成災害發生」等考量，難謂與公益無關。惟審
    酌本件之情形，系爭土地位於台中縣沙鹿鎮○○段六四七地號，係屬山坡地地勢
    平坦地區，有現場照片三幀及台中縣政府山坡地平坦地水土保持證明書附原處分
    卷（八十八年一七二八九七號函卷）可按，被告所屬農業局亦簽認上開證明書無
    偽，且原核可之水土保持設施仍維護良好，不用開挖整地，有同卷所附審查表及
    農業局附簽記載可考。準此，如依前揭廢止前之函示，准予變更為建地，亦不致
    造成公共利益之重大損害，是以原告等之信賴利益應予保護，前揭行政院八十八
    年三月十七日函示不可溯及適用於本件申請案。
三、承前所述，本件基於信賴保護原則，被告機關仍應適用先前之標準，審查原告之
    申請，而被告機關業已會審完竣，各單位並無反對意見，案件事證業已明確。系
    爭土地除附圖所示Ｂ部分，係屬道路應予剔除外，其餘如附圖所示Ａ部分面積○
    ．六三四八公頃，應准由山坡地保育區暫未編定用地變更為同區丙種建築用地。
    被告機關否准原告等之申請，即有未合，一再訴願決定遞予維持亦有可議，原告
    聲明求為撤銷一再訴願決定及原處分，並命被告機關為特定內容之行政處分如主
    文第二項所示，即無不合，應予准許。
據上論結，本件原告之訴為有理由，依行政訴訟法第一百九十五條第一項前段、第九
十八條第三項前段、第二百條第三款，判決如主文。
中    華    民    國     八十九      年     十二     月        七       日
                    臺中高等行政法院第 三 庭
                                審 判 長 法  官  沈 水 元
                                         法  官  莊 金 昌
                                         法  官  許 金 釵
右正本證明與原本無異。
如不服本判決，應於收受本判決後二十日內以書狀敘述理由（須依對造人數提出繕本
），經由本院向最高行政法院提起上訴；如於本判決宣示或公告後送達前提起上訴者
，應於判決送達後二十日內補提上訴理由書（須附繕本）。
提起上訴應預繳送達用雙掛號郵票拾份（每份參拾玖元）。
中    華    民    國     八十九      年     十二     月        八       日
                                 法 院 書 記 官  李 孟 純


司法院資訊處製作；財團法人民間司法改革基金會備份。
